臺灣宜蘭地方法院民事判決　　　　　　　 95年度訴字第313號
原　　　告　甲○○
訴訟代理人　楊德海律師
被　　　告　丙○○
訴訟代理人　丁○○○
被　　　告　乙○○
上列當事人間塗銷抵押權設定登記等事件，本院於96年1 月19日
言詞辯論終結，判決如下：
    主  文
確認被告乙○○就被告丙○○所有坐落宜蘭縣宜蘭市○○○段金
結小段一八之一九地號、面積三三七平方公尺、權利範圍一００
００分之七二三之土地及同段一一五五建號、門牌號碼宜蘭縣宜
蘭市○○路○段十二號四樓、權利範圍全部之建物，以宜蘭縣宜
蘭地政事務所收件字號九十二年宜登字第二一九二三０號，民國
九十三年一月五日登記，所為擔保債權額新台幣壹佰伍拾萬元之
抵押權不存在。
被告乙○○應將前項之抵押權登記予以塗銷。
訴訟費用由被告負擔。
    事實及理由
一、本件被告乙○○，未於言詞辯論期日到場，核無民事訴訟法
    第386 條各款所列情形，爰依原告之聲請，由其一造辯論而
    為判決。
二、原告起訴主張：被告丙○○前於民國92年10月28日晚間，因
    毆打訴外人吳雙華事件，由擔任宜蘭縣警察局宜蘭分局民族
    派出所員警之原告，據報後前往現場處理，竟遭被告丙○○
    以暴力手段壓制在地，並持刀械刺傷原告左胸，致原告受有
    左胸部穿刺傷併創傷性大量血胸及左手撕裂傷之傷害，送醫
    急救後始倖免於難，原告乃對被告丙○○提起侵權行為損害
    賠償訴訟，經鈞院以93年度訴字第346 號判決被告丙○○應
    給付原告新台幣（下同）997,415 元及法定遲延利息，被告
    丙○○不服提起上訴，亦經臺灣高等法院以94年度上易字第
    829 號判決駁回上訴確定在案。詎被告丙○○為卸免上述民
    事賠償責任，明知其與胞弟即被告乙○○並無金錢借貸債權
    ，竟基於通謀虛偽之意思表示，將被告丙○○所有坐落宜蘭
    縣宜蘭市○○○段金結小段18之19地號土地及同段1155建號
    建物（以下簡稱系爭房地），以宜蘭縣宜蘭地政事務所收件
    字號92年宜登字第219230號，於93年1月5日虛偽設定權利價
    值150 萬元之抵押權登記（以下簡稱系爭抵押權登記）予被
    告乙○○，妨礙原告之求償。依據民法第87條規定，系爭抵
    押權登記行為屬於通謀虛偽意思表示，應屬無效，爰依法訴
    請確認被告間就系爭房地設定之系爭抵押權不存在，並依據
    民法第242 條規定行使代位權，請求被告乙○○塗銷系爭抵
    押權登記等語。並聲明：如主文第1、2項所示。
三、被告丙○○則以：當時被告乙○○有幫忙出錢來處理事情，
    因丙○○住院要用錢，向乙○○借錢，否則沒有辦法住院治
    療，只好用房地設定抵押，已經3 年多了，整修房子30幾萬
    ，陸陸續續拿了一些10幾萬元，還有一些刑事保證金，共計
    約150 萬元以上，不只抵押權擔保金額而已等語，資為抗辯
    ，並聲明：請求駁回原告之訴。
四、被告乙○○雖未到庭辯論，然據其提出之書狀，則以：被告
    丙○○於92年間已因槍傷而送醫急救住院治療，住院期間無
    任何收入可以養家、治病及支付律師費用等支出，乃向被告
    乙○○借貸150 萬元支應，借貸關係明確，故在系爭房地上
    設定系爭抵押權登記以確保權益等語，資為抗辯。並聲明：
    請求駁回原告之訴。
五、原告主張被告乙○○於92年10月28日晚間不法侵害原告之侵
    權行為，經法院判決確定應賠償原告997,415 元及法定遲延
    利息之事實，業據本院調閱本院93年度訴字第346 號及臺灣
    高等法院94年度上易字第829 號侵權行為損害賠償事件卷宗
    審核屬實。另原告主張被告丙○○將其所有之系爭房地設定
    系爭抵押權登記予被告乙○○之事實，此有原告提出系爭房
    地之土地及建物登記謄本各乙份為證，復有宜蘭縣宜蘭地政
    事務所95年12月12日宜地一21字第0950012793號函檢附之系
    爭抵押權登記之相關登記資料乙份附卷可參。被告對此均未
    予以爭執，堪信屬實。
六、得心證之理由：
    原告主張被告間就系爭房地設定之系爭抵押權登記行為屬通
    謀虛偽之意思表示等語；被告則辯稱因被告丙○○為支應養
    家、治病及律師費用，而向被告乙○○借貸150 萬元，乃設
    定系爭抵押權登記以為擔保等語。是本件之爭點即在於：被
    告間就系爭房地設定之系爭抵押權登記行為是否為通謀虛偽
    之意思表示而無效？
（一）按民事訴訟法第247 條所謂即受確認判決之法律上利益，
      係指因法律關係之存否不明確，致原告在私法上之法律地
      位有受侵害之危險，而此項危險得以對於被告之確認判決
      除去者而言。故確認法律關係成立不成立之訴，茍具備前
      開要件，即得謂有即受確認判決之法律上利益，縱其所求
      確認者為他人間之法律關係，亦非不得提起（最高法院著
      有42年台上字第1031號判例可資參照）。本件原告因取得
      對於被告丙○○之確定判決執行名義欲聲請強制執行，但
      因被告丙○○所有之系爭土地設定系爭抵押權登記，妨害
      原告債權之行使，致使其私法上法律地位有受侵害之危險
      ，故就本件訴請確認系爭抵押權不存在，自屬有即受確認
      判決之利益，應予准許。
（二）按當事人主張有利於己之事實者，就其事實有舉證之責任
      。民事訴訟法第277 條前段定有明文。又本件原告係提起
      消極確認之訴，依照最高法院28年上字第11號判例意旨，
      應由主張積極事實存在之被告負舉證之責任，合先敘明。
（三）被告雖辯稱被告間確有150 萬元之借貸關係存在，系爭抵
      押權登記確屬真實云云，然借款之具體詳細內容，被告並
      未提出任何證據以實其說，已難採信。且經本院函調系爭
      抵押權登記之相關資料，亦查無任何借貸契約書存在，此
      有前述宜蘭縣宜蘭地政事務所95年12月12日宜地一21字第
      0950012793號函檢附之系爭抵押權登記之相關登記資料乙
      份可資參照。是被告上述辯解，不足採信。
（四）按表意人與相對人通謀而為虛偽意思表示者，其意思表示
      無效。民法第87條第1 項前段定有明文。次按：債務人怠
      於行使其權利時，債權人因保全債權，得以自己之名義，
      行使其權利。亦為民法第242 條前段所明文。查被告丙○
      ○於92年10月28日晚間不法侵害原告後，隨即於93年1月5
      日將系爭房地設定系爭抵押權登記予被告乙○○，顯有卸
      免其民事賠償責任之嫌，被告又未能舉證證明系爭抵押權
      登記確屬真實，則原告主張被告間就系爭房地設定系爭抵
      押權之登記行為屬於通謀虛偽之意思表示，堪予採信。參
      照前開規定，系爭抵押權之登記行為依法無效，原告自得
      本於債權人之身分，代位行使被告丙○○之權利而請求被
      告乙○○塗銷系爭抵押權登記。
七、綜上所述，原告訴請確認被告間就系爭房地設定之系爭抵押
    權不存在，並請求被告乙○○塗銷系爭抵押權登記，均屬有
    理由，應予准許。
八、訴訟費用負擔之依據：民事訴訟法第78條、第85條第1 項前
    段。
中　　華　　民　　國　　96　　年　　1 　　月　　22　　日
                  臺灣宜蘭地方法院民事庭
                      法　官　林俊廷
正本與原本無異。
如不服本判決應於判決送達後20日內提出上訴狀（須附繕本）。
中　　華　　民　　國　　96　　年　　1 　　月　　22　　日
                      書記官　陳蒼仁
